---
title: "Estimación por intervalo^3^"
subtitle: " [Curso: Teoría Estadística](https://shuwei325.github.io/teo-estad)"
format: clean-revealjs
html-math-method:
  method: mathjax
  url: "https://cdn.jsdelivr.net/npm/mathjax@3/es5/tex-mml-chtml.js"
author:
  - name: Shu Wei Chou Chen
    url: https://shuwei325.github.io
    orcid: 0000-0001-5495-2486
    email: shuwei.chou@ucr.ac.cr
    affiliations: 
    - name: Escuela de Estadística, Universidad de Costa Rica
      url: https://www.estadistica.ucr.ac.cr/
#date: last-modified
lang: es  # español
---

## ¿Qué vamos a discutir hoy?

- Hemos visto hasta ahora sobre 
  - Estimadores puntuales.
  - Intervalos de confianza clásicos.
- Ahora: 
  - Otros intervalos de confianza clásicos. 
  - Intervalos de confianza para muestras grandes. 
  - Funciones estabilizadores de varianza.


```{r}
library(ggplot2)
```

```{css}
code {
  font-size: 1.6em;
  /* or try font-size: xx-large; */
}
```


## Ejemplo de un IC para $\mu$ ($\sigma^2$ desconocida)

**Ejemplo:** Se toma el tiempo en milisegundos para que los nervios se recuperen después de administrar una droga a 4 ratones: $1.7, 1.6, 1.8, 1.9$. Suponga que la población es nornal, entonces calcule un intervalo de confianza para  el promedio este tiempo a un 90% de confianza.

**Solución:** Para este caso tenemos que $\bar{X} = 1.75$ y $S^{2} = 0.017$ y $S = \sqrt{0.017} = 0.13$.

En este caso vamos a tomar una $t_{0.95,3} = 2.353 \ (\alpha/2 = 0.1/2 = 0.05$)

\begin{align*}
& P\left(\bar{X}- t_{0.95,3} \cdot  \frac{s}{\sqrt{4}} \leq \mu \leq \bar{X}+ t_{0.95,3} \cdot  \frac{s}{\sqrt{n}}\right) \\
& = P\left(1.75- 2.353 \cdot \frac{0.13}{2}  \leq \mu \leq 1.75+ 2.353 \cdot  \frac{0.13}{2} \right) \\
&= P\left(1.597  \leq \mu \leq 1.903 \right) = 0.9.
\end{align*}

Por lo que, con una confianza del 90%, el intervalo $[1.597, 1.903]$ contiene al verdadero valor de $\mu$.

## Ejemplo de un IC para $\mu_1-\mu_2$

**Ejemplo:** En un hospital se realiza un estudio sobre la influencia del estrés en el peso de los bebés al nacer. Se consideran dos grupos de mujeres embarazadas: aquellas que viven en el campo y aquellas que viven en la ciudad, y se obtienen los
siguientes datos sobre el peso de sus hijos.


$$\begin{equation*} \begin{array}{|c|c||c|c|} \hline & \text { Muestra } & \begin{array}{c} \text { Peso medio } \\ \text { de los bebés } \end{array} & \begin{array}{c} \text { Desviación } \\ \text { estándar } \end{array} \\ \hline \text { campo } & \mathrm{n}_{1}=320 & \overline{\mathrm{X}}_{1}=3.8 & \sigma_{1}=0.6 \\ \hline \text { ciudad } & \mathrm{n}_{2}=240 & \overline{\mathrm{X}}_{2}=3.4 &\sigma_{2}=0.8 \\\hline\end{array}\end{equation*}$$


Asumiendo que **los datos son normales**, determine cómo influye que la madre viva en el campo o en la ciudad en el peso de su hijo al nacer, utilizando un intervalo de confianza para la diferencia de medias con un nivel de confianza del 95%.

---

**Solución:** 

Intervalo de confianza del $95 \%$ :

$1-\alpha=0.95 \Rightarrow \alpha=1-0,95=0,05$

Buscamos en el la tabla de normales aquel valor que cumpla $P(Z\leq z_{1-\alpha / 2}) = 1-0.05/2 = 0.975$

Obtenemos que $\Rightarrow z_{1-\alpha / 2}=z_{0.975}=1.96$

$$\begin{align*}&\left(\left(\overline{\mathrm{X}}_{1}-\overline{\mathrm{X}}_{2}\right)-z_{1-\alpha / 2}\sqrt{\frac{\sigma_{1}^{2}}{\mathrm{n}_{1}}+\frac{\sigma_{2}^{2}}{\mathrm{n}_{2}}},\left(\overline{\mathrm{X}}_{1}-\overline{\mathrm{X}}_{2}\right)+z_{1-\alpha / 2}\sqrt{\frac{\sigma_{1}^{2}}{\mathrm{n}_{1}}+\frac{\sigma_{2}^{2}}{\mathrm{n}_{2}}}\right)\\&=\left((3.8-3.4)-1.96 \sqrt{\frac{0.6^{2}}{320}+\frac{0.8^{2}}{240}},(3.8-3.4)+1.96\sqrt{\frac{0.6^{2}}{320}+\frac{0.8^{2}}{240}}\right)\\&=[0.279,0.520]\end{align*}$$


## IC para poblaciones normales

- Intervalo de confianza para $\sigma^2$.
- Intervalo de confianza para $\frac{\sigma^2_{1}}{\sigma^2_{2}}$.



## Intervalo de confianza para $\sigma^2$

- Nos interesa constuir un intervalo de confianza de probabilidad $1-\alpha$ para la variancia poblacional, $\sigma^2$. 

- En este caso nuestra población sigue siendo Normal con parámetros $\mu$ y $\sigma^2$, donde ambos parámetros son desconocidos. 

- Considere la variable pivote:

$$U = \frac{(n-1)S^{2}}{\sigma^2}$$

- Sabemos que $U \sim \chi^{2}_{(n-1)}$. Por lo tanto esta variable aleatoria cumple todas las condiciones necesarias para ser un pivote. 

- Ahora debemos encontrar los valores de $a$ y $b$ tales que:

$$P(U < a) = \frac{\alpha}{2} \qquad P(U > b) = \frac{\alpha}{2}.$$

---


- Sabemos que

$$P(a \leq U \leq b) = P\left( \chi^{2}_{\frac{\alpha}{2}, n-1} \leq U \leq \chi^{2}_{1-\frac{\alpha}{2}, n-1} \right) = 1 -\alpha.$$
- Ahora despejamos $\sigma^2$:

$$\begin{align*}P(a \leq U \leq b) &= P\left( \chi^{2}_{\frac{\alpha}{2}, n-1}  \leq\frac{(n-1)S^{2}}{\sigma^2} \leq \chi^{2}_{\frac{1-\alpha}{2}, n-1} \right) \\
&= P\left( \frac{(n-1)S^{2}}{\chi^{2}_{1-\frac{\alpha}{2}, n-1}}  \leq \sigma^2 \leq  \frac{(n-1)S^{2}}{\chi^{2}_{\frac{\alpha}{2}, n-1}}  \right) = 1 - \alpha\end{align*}$$

- Por lo tanto, con una confianza del $(1 - \alpha)\%$ el intervalo $\left[ \frac{(n-1)S^{2}}{\chi^{2}_{1-\frac{\alpha}{2}, n-1}}  ,  \frac{(n-1)S^{2}}{\chi^{2}_{\frac{\alpha}{2}, n-1}} \right]$ incluye el valor de $\sigma^2$.


## Intervalo de confianza para $\frac{\sigma^2_{1}}{\sigma^2_{2}}$

- Ahora volvemos al caso donde tenemos dos poblaciones independientes, una de las cuales es $N(\mu_{1}, \sigma^{2}_{1})$ y la otra es $N(\mu_{2}, \sigma^{2}_{2})$. Supongase que se obtiene una muestra $X_{1}, X_{2}, ... , X_{n}$ de la primera población y otra $Y_{1}, Y_{2}, ... , Y_{m}$ de la segunda. Nuestro interés yace en encontrar una estimación por intervalo, con probabilidad $1-\alpha$, para el parámetro $\frac{\sigma^2_{1}}{\sigma^2_{2}}$.

- Recordemos la forma de una distribución F:
                                                                                   $$F =\frac{\frac{V}{v_1}}{\frac{W}{v_2}}$$

donde $V \sim \chi^{2}_{(v_1)}$ y $W \sim \chi^{2}_{(v_2)}$. 

---

- Sabemos de antemano que $\frac{(n - 1)S^{2}_{1}}{\sigma^{2}_{1}} \sim \chi^{2}_{(n-1)}$ y $\frac{(m - 1)S^{2}_{2}}{\sigma^{2}_{2}} \sim \chi^{2}_{(m-1)}$. 

- Podemos usar estas variables aleatorias en la construcción de una F que incluya el parámetro de interés:
$$F = \frac{\frac{\frac{(n - 1)S^{2}_{1}}{\sigma^{2}_{1}}}{n-1}}{\frac{\frac{(m - 1)S^{2}_{2}}{\sigma^{2}_{2}}}{m-1}} = \frac{S^{2}_{1}}{S^{2}_{2}} \cdot \frac{\sigma^{2}_{2}}{\sigma^{2}_{1}} \sim F_{(n-1,m-1)}.$$
- Esta variable aleatoria cumple todas las condiciones para ser un pivote y podemos usarla para encontrar los valores de $a$ y $b$. 

---

$$P(a \leq F \leq b) = P\left( F_{\frac{\alpha}{2}, n-1,m-1} \leq F \leq F_{1-\frac{\alpha}{2}, n-1,m-1} \right)$$
$$= P\left( F_{\frac{\alpha}{2}, n-1,m-1} \leq \frac{S^{2}_{1}}{S^{2}_{2}} \cdot \frac{\sigma^{2}_{2}}{\sigma^{2}_{1}} \leq F_{1-\frac{\alpha}{2}, n-1,m-1} \right)= 1 -\alpha.$$

- Finalmente podemos proceder a despejar y obtenemos el siguiente intervalo:

$$\left[ \frac{\frac{S^{2}_{1}}{S^{2}_{2}}}{F_{1-\frac{\alpha}{2}, n-1, m-1}} , \frac{\frac{S^{2}_{1}}{S^{2}_{2}}}{F_{\frac{\alpha}{2}, n-1, m-1}} \right]$$

el cual incluye el valor de $\frac{\sigma^{2}_{1}}{\sigma^{2}_{2}}$ con una confianza del  $(1-\alpha)\%$.

## Ejemplo de un IC para $\sigma^2_1/\sigma^2_2$

**Ejemplo:**
Un instituto de investigaciones agronómicas siembra, en cinco parcelas diferentes, dos tipos de maíz híbrido. Las producciones en quintales métricos por hectárea son:


$$\begin{equation*} \begin{array}{|l|c|c|c|c|c|} \hline \text{Tipo de maíz} & 1 & 2 & 3 & 4 & 5 \\ \hline \text { Híbrido I } & 90 & 85 & 95 & 76 & 80 \\ \hline \text { Híbrido II } & 84 & 87 & 90 & 92 & 90 \\ \hline \end{array} \end{equation*}$$


Construir un intervalo de confianza para el cociente de varianzas con una confianza de 0,9.

---

**Solución:** Asumiendo que las poblaciones son normales defina $\mathrm{X}_{1}\equiv$ 'Producción de maíz del híbrido I' que sigue una $\mathrm{N}\left(\mu_{1},\sigma_{1}^2\right)$ y $\mathrm{X}_{2} \equiv$ ' Producción de maíz del híbrido II' que sigue una distribución $\mathrm{N}\left(\mu_{2}, \sigma_{2}^2\right)$

Entonces

```{r}
#| echo: true
x1 = c(90,85,95,76,80)
x2 = c(84,87,90,92,90)
var(x1);var(x2)
razon = var(x1)/var(x2)
(a=qf(0.05,4,4))
(b=qf(0.95,4,4))
IC=c(razon/b,razon/a)
round(IC,4)
```

## Intervalos de confianza para muestras grandes

- Recordemos que cuando $n \to +\infty$ el Teorema del Límite Central nos dice que $\overline{X}$ converge en distribución a una $N(\mu, \frac{\sigma^2}{n})$, sin ningún supuesto de la población (solamente con media y variancia finita). 

- Por lo tanto, si queremos hacer una estimación por intervalo para $\mu$, suponiendo que conocemos el valor de $\sigma^2$, podemos hacer uso del siguiente pivote:

$$Z_{n} = \frac{\overline{X}-\mu}{\frac{\sigma}{\sqrt{n}}}$$
para muestras grandes. Y es conocida como una **variable pivote asintótica**.

---

- Existen varios estimadores que son equivalentes a la forma de $\overline{X}$ como por ejemplo $\hat{p}$, cuya variancia es $\frac{p(1-p)}{n}$.

- Nótese que este intervalo supone que conocemos la varancia poblacional de nuestra población. Sin embargo, podemos hacer uso del **Teorema de Slutsky**^[Ver [diapositiva](https://shuwei325.github.io/XS3310-I25/XS3310-I25_05.html#/1/13).]  para mantener el pivote que converge en distribución a una $N(0,1)$, si conocemos un estimador consistente para la variancia poblacional.


---

**Ejemplo:** Se registraron los tiempos de compra de $n=64$ clientes
seleccionados al azar en un supermercado local. El promedio y variancia de los 64
tiempos de compra fueron 33 minutos y 256 minutos$^{2}$, respectivamente.
Estime $\mu$, el verdadero promedio de tiempo de compra por cliente, con un
coeficiente de confianza de $1-\alpha=.90$.

**Solución:** Para muestras grandes, por el TLC,

$$Z_{n} = \frac{\overline{X}-\mu}{\frac{\sigma}{\sqrt{n}}} \xrightarrow{\text{d}} N(0,1).$$

Luego, por el T. Slutsky,

$$Z_{n}^* = \frac{\overline{X}-\mu}{\frac{S}{\sqrt{n}}} \xrightarrow{\text{d}} N(0,1).$$
Es decir, si $n$ es suficientemente grande,

$$P(a \leq Z_n^* \leq b) \approx P(-Z_{1-\frac{\alpha}{2}} \leq Z^*_n \leq Z_{1-\frac{\alpha}{2}} ) \approx 1-\alpha.$$

---

El intervalo tiene la forma:
$$\begin{equation}\bar{x} \pm z_{1-\alpha / 2}\left(\frac{\sigma}{\sqrt{n}}\right) \approx \bar{x} \pm z_{1-\alpha / 2}\left(\frac{s}{\sqrt{n}}\right)\end{equation}$$

 De la tabla de normales se deduce que $z_{1-\alpha/2} = z_{0.95} = 1.645$.

 Por lo tanto el intervalo es

$$\begin{align*}& \left[ 33-1.645\left(\frac{16}{8}\right), 33+1.645\left(\frac{16}{8}\right) \right]= \left[29.71, 36.29\right]\end{align*}$$

---


**Ejemplo:** Suponga que tienen datos de tiempos de espera en minutos en un banco con $n=25$ clientes. La distribución del tiempo se observa que sigue una distribución $Poisson(\theta)$ con $\bar{X} = 5$. ¿Cual es el intervalo de confianza para $\theta$ a un $95\%$?

**Solución:** Recuerde que si $X$ es $Poisson(\theta)$, entonces $E[X] = Var(X) = \theta$.

Por el TLC y el T. Slutsky, se tiene que 

$$\begin{equation} \bar{X} \pm z_{\alpha / 2}\left(\frac{\sigma}{\sqrt{n}}\right) \approx \bar{X} \pm z_{\alpha / 2}\left(\frac{\sqrt{\theta}}{\sqrt{n}}\right) \approx  \bar{X} \pm z_{\alpha / 2}\left(\frac{\sqrt{\bar{X}}}{\sqrt{n}}\right)\end{equation}$$


$$\begin{align*}& \left[5-1.96\left(\frac{\sqrt{5}}{5}\right), 5+1.96\left(\frac{\sqrt{5}}{5}\right)  \right]   \\&= \left[ 4.12, 5.88\right]\end{align*}$$

## Funciones estabilizadoras de varianza 

- El caso anterior requería hacer el uso del Teorema de Slutsky para aproximar la variancia poblacional.

- ¿Existe otra forma sin esa suposición?

- ¿Cómo transformar $\hat{\theta}$ para que tenga variancia constante? 

---

**Ejemplo:** Retomemos el caso de los clientes en el banco. 

- En este caso hicimos el supuesto de normalidad y aproximamos la varianza con $\overline{X}$.

- Por el método Delta, se tiene que para $g\left(\bar{X}_{n}\right)$ 
$$\sqrt{n}\left(g(\overline{X}) - g(\mu)\right) \stackrel{d}{\to} N\left(0,\sigma^2\left( g^{\prime}(\mu) \right)^2\right)$$
donde$\begin{equation*}\left(g^{\prime}(\mu) \sigma\right)^{2}=g^{\prime}(\mu)^{2}\sigma^{2}(\mu)\end{equation*}.$

- Si se desea que la varianza sea constante con respecto a $\mu$, 

$$\begin{equation*} \begin{aligned} g^{\prime}(u)^{2} \sigma^{2}(\mu) &=1 \\ \Longrightarrow g^{\prime}(\mu) &=\frac{1}{\sigma(\mu)} \quad(\sigma(\mu)>0) \\ \Longrightarrow g(\mu) &=\int_{a}^{\mu} \frac{1}{\sigma(x)}  \ dx \end{aligned}\end{equation*}$$

donde $a$ es una constante arbitraria que hace la integral finita (y fácil de calcular).

---


- Del ejemplo anterior, recuerde que $\sigma^{2}=\theta$, entonces se podría tomar que $\sigma=\sqrt{\theta}$ por lo tanto definimos

$$g(\theta)=\int_{0}^{\theta} \frac{d x}{\sqrt{x}}=2 \sqrt{\theta}$$

- Por el método Delta, sabemos que 

$$Z_n = \sqrt{n}\left( 2 \bar{X}_{n}^{\frac{1}{2}} - 2 \theta^{\frac{1}{2}} \right) \stackrel{d}{\to} N(0,1)$$

- Entonces, para $n$ grande,

$$P(a \leq Z_n \leq b) \approx P\left[-Z_{1-\frac{\alpha}{2}} \leq \sqrt{n}\left( 2 \bar{X}_{n}^{\frac{1}{2}} - 2 \theta^{\frac{1}{2}} \right) \leq Z_{1-\frac{\alpha}{2}} \right] \approx 1-\alpha.$$

---

- Despejando $\theta$,

$$ P\left[\left(\bar{X}^{1/2}-\frac{Z_{1-\frac{\alpha}{2}}}{2\sqrt{n}} \right)^2 \leq  \theta \leq \left(\bar{X}^{1/2}+\frac{Z_{1-\frac{\alpha}{2}}}{2\sqrt{n}} \right)^2 \right] \approx 1-\alpha.$$
 
- Se concluye que el intervalo de confianza de 0.95 para $\theta$ es

$$\left[\left(\bar{X}^{1/2}-\frac{Z_{1-\frac{\alpha}{2}}}{2\sqrt{n}} \right)^2, \left(\bar{X}^{1/2}+\frac{Z_{1-\frac{\alpha}{2}}}{2\sqrt{n}} \right)^2 \right]$$


Usando los valores que teníamos anteriormente tenemos que

$$\left[\left(5^{1/2}-\frac{1.96}{2\sqrt{25}} \right)^2, \left(5^{1/2}+\frac{1.96}{2\sqrt{25}} \right)^2 \right] = [4.16, 5.91] $$

## Lab03

[Lab03](lab03.html)

<!-- --- -->

<!-- **Ejemplo:** Suponga que$X_1,...,X_n$ es una muestra aleatoria tal que $X_i \sim Bernoulli(p)$. Encuentre un intervalo de confianza para $p$ usando el método de Wald^[Hace uso del teorema de Slutsky.] y el método delta al 95%, con $n=25$ y $\bar{X} =0.5$. -->

<!-- El estimador para $p$ es $\bar{X}$. -->

<!-- - **Método Wald:** -->

<!-- $$\bar{X} \pm z_{\alpha / 2}\left(\frac{\sigma}{\sqrt{n}}\right) \approx \bar{X} \pm z_{\alpha / 2}\left(\frac{\sqrt{p(1-p)}}{\sqrt{n}}\right) \approx  \bar{X} \pm z_{\alpha / 2}\left(\frac{\sqrt{\bar{X}(1-\bar{X})}}{\sqrt{n}}\right)$$ -->


<!-- Haciendo el cálculo correspondiente el intervalo queda en $[0.304, 0.696]$ -->

<!-- ```{r} -->
<!-- #| echo: true -->
<!-- 0.5-qnorm(0.975)*sqrt(0.5*0.5/25) -->
<!-- 0.5+qnorm(0.975)*sqrt(0.5*0.5/25) -->
<!-- ``` -->

<!-- --- -->

<!-- - **Método delta:** -->

<!-- - Por el TLC, -->
<!-- $$ \sqrt{n}(\overline{X}_{n} -\mu)\xrightarrow{d}N\left(0,\sigma^{2}\right)=N\left(0,p(1-p)\right)$$ -->

<!-- - Hay que encontrar la $g(p)$ para estabilizar la varianza. -->
<!-- $$g(p)=\int_{a}^{p} \frac{1}{\sqrt{x(1-x)}} d x -->
<!-- =  2\int_{\sqrt{a}}^{\sqrt{p}} \frac{1}{\sqrt{1-u^2}} d u -->
<!-- = 2 \arcsin(\sqrt{p}),$$ -->

<!-- usando sustitución de $x=u^2$. Luego, el método delta implica que -->

<!-- $$\sqrt{n}\left( 2 \arcsin({\sqrt{\bar{X}_{n}}}) - 2\arcsin({\sqrt{p}})\right) \stackrel{d}{\to} N\left(0,p(1-p) \left(\frac{1}{\sqrt{p(1-p)}}\right)^2  \right)=  N(0,1).$$ -->

<!-- --- -->

<!-- $$\Rightarrow P(a \leq Z_n \leq b) \approx P\left[-Z_{1-\frac{\alpha}{2}} \leq \sqrt{n}\left( 2 \arcsin({\sqrt{\bar{X}_{n}}}) - 2\arcsin({\sqrt{p}})\right) \leq Z_{1-\frac{\alpha}{2}} \right]$$ -->
<!-- $$\approx 1-\alpha.$$ -->

<!-- - Procedemos a despejar: -->

<!-- $$ P\left[\sin^2\left(\arcsin{(\sqrt{\bar{X}})}-\frac{Z_{1-\frac{\alpha}{2}}}{2\sqrt{n}} \right) \leq  p \leq \sin^2\left(\arcsin{(\sqrt{\bar{X}})}-\frac{Z_{1-\frac{\alpha}{2}}}{2\sqrt{n}} \right) \right] \approx 1-\alpha.$$ -->
<!-- --- -->

<!-- El IC con 0.95 de confianza está dado por -->
<!-- $$ \left[\sin^2\left(\arcsin{(\sqrt{\bar{X}})}-\frac{Z_{1-\frac{\alpha}{2}}}{2\sqrt{n}} \right), \sin^2\left(\arcsin{(\sqrt{\bar{X}})}+\frac{Z_{1-\frac{\alpha}{2}}}{2\sqrt{n}} \right) \right]$$ -->
<!-- $$=\left[\sin^2\left(\arcsin{(\sqrt{0.5})}-\frac{1.96}{2\sqrt{25}} \right), \sin^2\left(\arcsin{(\sqrt{0.5})}+\frac{1.96}{2\sqrt{25}} \right) \right]= [0.309, 0.691]$$ -->

<!-- ```{r} -->
<!-- #| echo: true -->
<!-- sin(asin(sqrt(0.5))-1.96/2/sqrt(25))^2 -->
<!-- sin(asin(sqrt(0.5))+1.96/2/sqrt(25))^2 -->
<!-- ``` -->


## Práctica de Intervalos de Confianza

1. La vida útil de cierto aparato de aire acondicionado sigue una distribución de Rayleigh, cuya función de densidad es:
$$f(x|\theta) = \frac{x}{\theta^2} \exp{\left( \frac{-x^2}{2\theta^2} \right)} , x>0.$$
y $f(x|\theta)=0, x \leq 0$. Suponga que $X_1, X_2, \dots , X_n$ es una muestra aleatoria correspondiente a la vida útil de $n$ aparatos de aire acondicionado:

a) Determine un estadístico suficiente para $\theta$.

b) Obtenga el estimador de máxima verosimilitud para $\theta$.

c)	Considere el pivote $\frac{1}{\theta^2} \sum_{j=1}^{n}X_j^2$ para construir un intervalo de confianza para $\theta$ con una confianza del $(1- \alpha)\%$.

---

d)	¿Cuál es la relación entre el estimador de máxima verosimilitud obtenido en b) con la estimación por intervalo obtenido en c).

e)	Considere la muestra aleatoria de $n = 15$ datos de una distribución $U(0,1)$ que se ofrece, para simular una muestra aleatoria de $15$ datos de una distribución de Rayleigh con $\theta =10$. Encuentre un intervalo de confianza del 95% para estimar $\theta$.

<!-- ## Práctica de método delta. -->

<!-- Suponga que $(X_i,Y_{i})$ provienen de una distribución normal con correlación $\rho$.      -->

<!-- Suponga que usted estima la correlación muestral con la siguiente fórmula:  -->

<!-- $$r_{n}=\frac{\sum_{i=1}^{n}\left(X_{i}-\bar{X}\right)\left(Y_{i}-\bar{Y}\right)}{\left\{\sum_{i=1}^{n}\left(X_{i}-\bar{X}\right)^{2}\sum\left(Y_{i}-\bar{Y}\right)^{2}\right\}^{1 / 2}}$$ -->

<!-- Haciendo mucho cálculos, encontramos $Var(r_{n}) = 1-\rho^2$. Por lo tanto,   -->

<!-- $$\sqrt{n}\left(r_{n}-\rho\right)\overset{d}{\rightarrow} N\left(0,\left(1-\rho^{2}\right)^{2}\right)$$ -->

<!-- Si suponemos que $r_n = 0.3$ y $n = 25$, encuentre un intervalo de confianza para $\rho$ al 95% usando un método de Wald y el método Delta. -->

<!-- **Sugerencia:** Use el hecho que  -->

<!-- $$\int\frac{1}{1-\rho^{2}}d\rho=\frac{1}{2}\log\frac{1+\rho}{1-\rho}=\operatorname{arctanh}\rho$$ -->


# ¿Qué discutimos hoy?

Intervalos de confianza para variancias, para muestras grandes. Aplicación de método delta.

Aquí terminamos el tema 3.

El próximo tema es Contraste de hipótesis.


