---
title: "lab04b: Contraste de hipótesis"
subtitle: "[Curso: Teoría Estadística](https://shuwei325.github.io/teo-estad)"
author: 
  name: "Shu Wei Chou Chen"
  affiliation: "Escuela de Estadística (UCR)"
format: 
  html:
    theme: 
      light: [flatly]
      dark: [darkly]
lang: es
editor: visual
toc: true
toc-depth: 3
toc-location: left
toc-title: "Contenido"
toc-expand: 1
number-sections: true
---

Este documento ilustra de manera intuitiva, por medio de simulaciones, el concepto del contraste de hipótesis.

# Paquetes

```{r}
#| warning: false
library(dplyr)
set.seed(123)
```

# Ejemplo con la distribución exponencial

En la clase vimos el siguiente ejemplo:

Sea $X_{1}, X_{2}, ... , X_{n}$ una muestra aleatoria tal que $X_{j} \sim Exp(\theta)$ y suponga que se desean contrastar las hipótesis $H_{0}: \theta = \theta_0$ contra $H_{1}: \theta \neq \theta_0$. Encuentre el contraste de razón de verosimilitudes para un tamaño de $\alpha_0$.

Suponga que la $H_0: \theta_0=1$ es cierta. Generamos $K=1000$ muestras independientes de tamaño $10$.

```{r}
K <- 1000
n <- 10
X <- list()
for(i in 1:K){
  X[[i]] <- rexp(n,1) 
}
```

## Estadístico de razón de verosimilitud exacto

Calculamos el estadístico de razón de verosimilitud para cada repetición $k=1,...,K$ y luego verificamos cuántas de ellas rechaza la hipótesis nula de acuerdo con la regla de decisión $$V=\frac{2n\bar{X}}{\theta_0}< \chi^{2}_{\frac{\alpha_0}{2},2n},~~ \text{o}~~ V=\frac{2n\bar{X}}{\theta_0} > \chi^{2}_{1-\frac{\alpha_0}{2},2n}.$$

Aquí se construye una función para el cálculo del estadístico de contraste para una muestra dada `X`:

```{r}
RV <- function(X,H0=1){
  n <- length(X)
  RV <- 2*n*mean(X)/H0 
  return(RV)
}
```

```{r}
#| echo: false
#| output: false
RV_resultado <- sapply(X,RV)
sim1=sum(!between(RV_resultado,qchisq(p=0.025,2*n),qchisq(p=0.975,2*n)))
```

Luego, aplicamos la misma función a cada elemento de la lista `X`, y verificamos que `{r} sim1` de $1000$ se rechaza la hipótesis, o sea próximo al tramaño del contraste $5\%$.

```{r}
RV_resultado <- sapply(X,RV)
sum(!between(RV_resultado,qchisq(p=0.025,2*n),qchisq(p=0.975,2*n)))/K
```

## Estadístico de razón de verosimilitud (asintótico)

Por otro lado, usando el teorema de Wilks, calculamos el estadístico $$G = -2\ln(\lambda) = -2n\left[  \ln(\bar{X}) - \ln(\theta_0) + 1 - \frac{\bar{X}}{\theta_0} \right]$$

```{r}
RV_wilks <- function(X,H0=1){
  n <- length(X)
  RV_wilks <- -2*n*(log(mean(X))-log(H0)+1-(mean(X)/H0))
  return(RV_wilks)
}

RV_wilks_resultado <- sapply(X,RV_wilks)
```

```{r}
sim2 <- sum(RV_wilks_resultado>qchisq(p=0.95,1))/K
```

Encontramos que un `{r} sim2` $\%$ de las $K=1000$ muestras rechaza la hipótesis, o sea próximo al tramaño del contraste $5\%$.

```{r}
sum(RV_wilks_resultado>qchisq(p=0.95,1))/K
```

Ambos resultados son muy próximos y nos damos cuenta que con $n=10$, el resultado asintótico aproxima bastante bien.

## Estadístico de Wald

Finalmente, utilizando el estadístico de Wald: $$W=(\hat{\theta}_n - \theta_0)I(\hat{\theta})(\hat{\theta}_n - \theta_0)$$

```{r}
estad_wald <- function(X,H0=1){
  n <- length(X)
  estad_wald <- (mean(X)-H0)^2*(n/mean(X)^2)
  return(estad_wald)
}

estad_wald_resultado <- sapply(X,estad_wald)
```

```{r}
sim3 <- sum(estad_wald_resultado>qchisq(p=0.95,1))/K
```

Encontramos que un `{r} sim2` $\%$ de las $K=1000$ muestras rechaza la hipótesis, o sea próximo al tramaño del contraste $5\%$.

```{r}
sum(estad_wald_resultado>qchisq(p=0.95,1))/K
```

Los 3 resultados son muy próximos y nos damos cuenta que con $n=10$, el resultado asintótico aproxima bastante bien.

## Con $n=50$ y $\alpha=0.05$

```{r}
K <- 1000
n <- 50
X <- list()
for(i in 1:K){
  X[[i]] <- rexp(n,1) 
}

RV_resultado <- sapply(X,RV)
sum(!between(RV_resultado,qchisq(p=0.025,2*n),qchisq(p=0.975,2*n)))/K

RV_wilks_resultado <- sapply(X,RV_wilks)
sum(RV_wilks_resultado>qchisq(p=0.95,1))/K

estad_wald_resultado <- sapply(X,estad_wald)
sum(estad_wald_resultado>qchisq(p=0.95,1))/K

```

## Con $n=50$ y $\alpha=0.1$

```{r}
K <- 1000
n <- 50
X <- list()
for(i in 1:K){
  X[[i]] <- rexp(n,1) 
}

RV_resultado <- sapply(X,RV)
sum(!between(RV_resultado,qchisq(p=0.05,2*n),qchisq(p=0.95,2*n)))/K

RV_wilks_resultado <- sapply(X,RV_wilks)
sum(RV_wilks_resultado>qchisq(p=0.9,1))/K

estad_wald_resultado <- sapply(X,estad_wald)
sum(estad_wald_resultado>qchisq(p=0.9,1))/K

```
