---
title: "lab04a: Contraste de hipótesis"
subtitle: "[Curso: Teoría Estadística](https://shuwei325.github.io/teo-estad)"
author: 
  name: "Shu Wei Chou Chen"
  affiliation: "Escuela de Estadística (UCR)"
format: 
  html:
    theme: 
      light: [flatly]
      dark: [darkly]
lang: es
editor: visual
toc: true
toc-depth: 3
toc-location: left
toc-title: "Contenido"
toc-expand: 1
number-sections: true
---

Este documento ilustra de manera intuitiva, por medio de simulaciones, el concepto del contraste de hipótesis, específicamente el contraste uniformemente más potente.

# Paquetes

```{r}
#| warning: false
library(dplyr)
library(ggplot2)
set.seed(1000)
```

# Ejemplo con la distribución exponencial

Un banco asegura que el tiempo de espera del cliente en las cajas sigue una distribución exponencial con media $\beta_0$. El gerente recibió quejas de los clientes de que el tiempo promedio de espera debe ser más. Decidió recolectar una muestra aleatoria de $n$ clientes para ver contrastar dos hipótesis: $H_0: \beta=\beta_0$ contra $H_1: \beta>\beta_0$.

## Encuentre el contraste uniformemente más potente (CUMP) de tamaño $\alpha_0$ para contrastar estas hipótesis.

Tenemos dos formas de resolver de encontrar el CUMP de tamaño $\alpha_0$.

1.  Replanteando la hipótesis alternativa como $H_1: \beta=\beta_1$ tal que $\beta_1 > \beta_0$, tenemos dos hipótesis simples. Por lo que se puede aplicar el lema de Neymann-Pearson. De esta forma, el contraste más potente consiste en una región crítica de la forma:

$$RC= \left\lbrace X| \frac{\mathcal{L}(\beta_0)}{\mathcal{L}(\beta_1)}<k \right\rbrace.$$ Es decir, la región crítica está dada por $$\frac{\mathcal{L}(\beta_0)}{\mathcal{L}(\beta_1)} = \frac{\frac{1}{\beta_0^n} e^{-\frac{1}{\beta_0}\sum{X_i}}}{ \frac{1}{\beta_1^n} e^{-\frac{1}{\beta_1}\sum{X_i}}}= \left(\frac{\beta_1}{\beta_0}\right)^n e^{-\sum{X_i}\left(\frac{1}{\beta_0}-\frac{1}{\beta_1}\right)}<k.$$

Se puede despejar el estadístico $T=\sum{X_i}$ y concluir que la región crítica está dada por: $$\sum{X_i}>\frac{\ln\left[k\left(\frac{\beta_0}{\beta_1}\right)^n\right]}{-\left(\frac{1}{\beta_0}-\frac{1}{\beta_1}\right)}=k'.$$ Luego, para asegurar que el contraste tenga tamaño $\alpha_0$, se procede calcular el valor de $k'$ por medio de la función potencia.

$$\alpha_0=\operatorname{Potencia}(\beta_0)=\operatorname{P}\left(\sum{X_i}>k'|\beta=\beta_0\right)=\operatorname{P}\left(\frac{2}{\beta}\sum{X_i}> \frac{2}{\beta}k'\left|\beta=\beta_0 \right.\right)$$ $$=\operatorname{P}\left(\frac{2}{\beta_0}\sum{X_i}> \frac{2}{\beta_0}k'\right),$$

Como sabemos que $\sum{X_i}\sim \operatorname{Gamma}(n,\beta)$ y $\frac{2}{\beta}\sum{X_i}\sim \chi^2_{(2n)}$, su probabilidad de la cola derecha se puede encontrar por medio de tablas o programas estadísticos:

$$\alpha_0=\operatorname{P}\left(\chi^2_{(2n)}> \chi^2_{(1-\alpha_0,2n)}\right).$$ Luego, $\frac{2}{\beta_0}k'= \chi^2_{(1-\alpha_0,2n)}$ Es decir el contraste más potente de tamaño $\alpha_0$ consiste en rechazar $H_0$ si $$\sum{X_i}>k'=\frac{\beta_0}{2}\chi^2_{(1-\alpha_0,2n)}.$$ Note que es equivalente dejar en término de la distribución $\chi^2$, es decir una región crítica que consiste en $\frac{2}{\beta_0}\sum{X_i}>\chi^2_{(1-\alpha_0,2n)}$.

Por ejemplo, si $n=10$, $\beta_0=5$ y $\alpha_0=0.05$, el contraste más potente con tamaño $0.05$ consiste en rechazar $H_0$ si $$\sum{X_i}>k'=\frac{\beta_0}{2}\chi^2_{(1-\alpha_0,2n)}.$$

```{r}
n <- 10
5/2*qchisq(p=0.95,df= 2*n)
```

Finalmente, note que la región crítica no depende del valor $\beta_1$ de la hipótesis alternativa, por lo que se puede garantizar que este contraste es uniformemente más potente con tamaño $\alpha_0$ para $\Omega_1 = (\beta_0,\infty)$.

2.  El segundo método consiste en demostrar que dado $\beta_0<\beta_1$,

$$\frac{\mathcal{L}(\beta_0)}{\mathcal{L}(\beta_1)} = \left(\frac{\beta_1}{\beta_0}\right)^n e^{-\sum{X_i}\left(\frac{1}{\beta_0}-\frac{1}{\beta_1}\right)}$$ es una función decreciente en $\sum X_i$, entonces el CUMP con tamaño $\alpha_0$ existe y tiene la región crítica dada por $\sum X_i>k$. Luego, encontrar el valor de $k$ sigue un procedimiento similar.

## Suponga que $\beta_0=5$, $n=10$ y $\alpha_0=0.05$. Grafique la función potencia del contraste encontrado en 1.

La función potencia se define como la probabilidad de rechazar la hipótesis nula dado un valor de $\beta$, o sea $$\operatorname{Potencia}(\beta)=\operatorname{P}\left(\frac{2}{\beta_0}\sum{X_i}>\chi^2_{(1-\alpha_0,2n)}|\beta\right)=\operatorname{P}\left(\frac{2}{5}\sum{X_i}>\chi^2_{(0.95,20)}|\beta\right)$$ $$=\operatorname{P}\left(\sum{X_i}>\frac{5}{2}\chi^2_{(0.95,20)}|\beta\right)$$

$$=\operatorname{P}\left(\sum{X_i}>78.5261|\beta\right)=\operatorname{P}\left(\sum{X_i}>78.5261|\beta\right).$$

Por ejemplo, para $\beta=10$, tenemos que $\sum{X_i}\sim \operatorname{Gamma}(n=10,\beta=10)$. Su probabilidad de la cola derecha a partir de $78.525$ es dada por

```{r}
beta <- 10
1-pgamma(78.525,shape=n,scale=beta)
```

Es decir $\operatorname{Potencia}(10)=0.7347.$

Si se quiere evaluar en un rango de valores

```{r}
beta <- seq(0.01, 15, by=0.01)
Potencia <- 1-pgamma(78.525,shape=n,scale=beta)
Pot <- data.frame(beta,Potencia)
ggplot(data=Pot, aes(x=beta, y=Potencia)) +
  geom_line() + theme_bw()
```

Por ejemplo, la potencia evaluada cuando $H_0$ es cierta ($\beta=5$) es

```{r}
beta <- 5
1-pgamma(78.525,shape=n,scale=beta)
```

que es el tamaño del contraste $\alpha_0=0.05$.

## Suponga que el tiempo promedio verdadero es $\beta=15$. Simule una muestra aleatoria de tamaño $n=10$. Concluya el problema.

Se simula una muestra aleatoria de tamaño $10$, suponiendo que la población es exponencial con parámetro $15$.

```{r}
muestra <- rexp(n=10, rate = 1/15)
muestra
sum(muestra)
```

```{r}
#| echo: false
suma=sum(muestra)
```

Como $\sum{X_i}=$ `r round(suma,4)` $> \frac{5}{2}\chi^2_{(1-\alpha_0,20)}=78.52$. Por lo que se rechaza la hipótesis nula con un nivel de significancia de $0.05$.

## Repita el ejercicio 3 pero suponiendo que el tiempo promedio verdadero es $\beta=11$. Simule una muestra aleatoria de tamaño $n=10$. Concluya el problema.

Se simula una muestra aleatoria de tamaño $10$, suponiendo que la población es exponencial con parámetro $11$.

```{r}
muestra <- rexp(n=10, rate = 1/11)
muestra
sum(muestra)
```

```{r}
#| echo: false
suma=sum(muestra)
```

Como $\sum{X_i}=$ `r round(suma,4)` $> \frac{5}{2}\chi^2_{(1-\alpha_0,20)}=78.52$. Por lo que se rechaza la hipótesis nula con un nivel de significancia de $0.05$.
