---
title: "lab03: Intervalos de confianza"
subtitle: "[Curso: Teoría Estadística](https://shuwei325.github.io/teo-estad)"
author: 
  name: "Shu Wei Chou Chen"
  affiliation: "Escuela de Estadística (UCR)"
format: 
  html:
    theme: 
      light: [flatly]
      dark: [darkly]
lang: es
editor: visual
toc: true
toc-depth: 3
toc-location: left
toc-title: "Contenido"
toc-expand: 1
number-sections: true
---

Este documento ilustra de manera intuitiva, por medio de simulaciones, el concepto de los intervalos de confianza.

Suponga que la población sigue una distribución Poisson con $\lambda=4$, y tenemos disponible muestras aleatorias de $n=50$ personas. Simulamos $K=1000$ muestras y calculamos intervalos de confianza de $0.95$ para $\lambda$ asumiendo muestras grandes.

Primero, generamos $K=1000$ muestras independientes.

```{r}
K <- 1000
n <- 50
X <- list()
for(i in 1:K){
  X[[i]] <- rpois(n,lambda=4)
}
```

## IC asintótico con el teorema de Slutsky

Luego calculamos intervalo de confianza usando aproximación normal.

```{r}
#| echo: true

IC_pois <- function(X,alfa=0.05){
  xbarra <- mean(X)
  c(xbarra-qnorm(1-alfa/2)*sqrt(xbarra/n),
    xbarra+qnorm(1-alfa/2)*sqrt(xbarra/n))
}

IC_resultados=sapply(X,IC_pois)
```

A continuación vemos que se produce $K=1000$ columnas de límite inferior y superior de cada intervalo de confianza. Se muestra los primeros $5$ intervalos como ilustración.

```{r}
#| echo: true
dim(IC_resultados)
row.names(IC_resultados) <- c("lim.inf","lim.sup")
IC_resultados[,1:5]
```

```{r}
#| echo: false
contiene <- sum(IC_resultados[1,]<4 & IC_resultados[2,]>4)
```

Verificamos que `{r} contiene` de $1000$ contiene al parámetro verdadero $\lambda=4$.

```{r}
#| echo: true
sum(IC_resultados[1,]<4 & IC_resultados[2,]>4)
```

Es decir `{r} contiene/1000*100` $\%$ contiene al parámetro $\lambda$.

## IC asintótico con la función estabilizadora de variancia

Por otro lado, se puede usar la función estabilizadora de variancia para encontrar el intervalo de confianza. A continuación utilizamos este método para ver cuántos de ellos contiene al parámetro $\lambda=4$.

```{r}
#| echo: true

IC_pois2 <- function(X,alfa=0.05){
  xbarra <- mean(X)
  c((xbarra^(1/2)-qnorm(1-alfa/2)/(2*sqrt(n)))^2,
    (xbarra^(1/2)+qnorm(1-alfa/2)/(2*sqrt(n)))^2)
}

IC_resultados2=sapply(X,IC_pois2)
```

```{r}
#| echo: false
contiene2 <- sum(IC_resultados2[1,]<4 & IC_resultados2[2,]>4)
```

Verificamos que `{r} contiene2` de $1000$ contiene al parámetro verdadero $\lambda=4$.

```{r}
#| echo: true
sum(IC_resultados2[1,]<4 & IC_resultados2[2,]>4)
```

Es decir, utilizando el intervalo de confianza estabilizando la variancia asintótica, `{r} contiene2/1000*100` $\%$ contiene al parámetro $\lambda$. Ambos resultados son muy próximos debido a que con $n=50$ es suficientemente grande.

## Muestra de tamaño 7

```{r}
K <- 10000
n <- 7
X <- list()
for(i in 1:K){
  X[[i]] <- rpois(n,lambda=4)
}

IC_resultados1=sapply(X,IC_pois)
IC_resultados2=sapply(X,IC_pois2)
sum(IC_resultados1[1,]<4 & IC_resultados1[2,]>4)/K
sum(IC_resultados2[1,]<4 & IC_resultados2[2,]>4)/K

```
