---
title: "lab02: Ilustración de EMV para muestras grandes"
subtitle: "[Curso: Teoría Estadística](https://shuwei325.github.io/teo-estad)"
author: 
  name: "Shu Wei Chou Chen"
  affiliation: "Escuela de Estadística (UCR)"
format: 
  html:
    theme: 
      light: [flatly]
      dark: [darkly]
lang: es
editor: visual
toc: true
toc-depth: 3
toc-location: left
toc-title: "Contenido"
toc-expand: 1
number-sections: true
---

Este documento ilustra de manera intuitiva, por medio de simulaciones, las propiedades del EMV para muestras grandes.

# EMV de $\bar{X}$ y $\bar{X}^{-1}$ de la Distribución Exponencial

Suponga que $X_1,...,X_n$ una muestra aleatoria tal que $X_i \sim Exp(\beta=0.5)$, para $i=1,...,n$.

```{r}
K <- 1000
n <- 20
X <- list()
for(i in 1:K){
  X[[i]] <- rexp(n,2) #X es una lista de las K muestras de tamaño 20.
}
```

## Comportamiento de la media muestral

```{r}
media_X <- sapply(X,mean)
hist(media_X)
mean(media_X)
var(media_X)
```

Observe que teóricamente $E(\bar{X})=0.5$ y $Var(\bar{X})=\frac{\beta^2}{n}=\frac{0.5^2}{20}=0.0125$. El TLC nos garantiza que $$Z=\frac{\bar{X}-\mu}{\sigma/\sqrt{n}} \overset{d}{\rightarrow} N(0,1).$$ Es decir, $Z$ se aproxima cada vez a la normal estándar cuando $n\rightarrow \infty$. Por ejemplo, con solo $n=20$, tenemos

```{r}
Z=(media_X-0.5)/(sqrt(0.5^2/n))
hist(Z,prob=TRUE,ylim=c(0,0.5))
Z2 <- seq(min(Z), max(Z), length = 40)
lines(Z2, dnorm(Z2, mean = 0, sd = 1), col = 2, lwd = 2)
mean(Z)
var(Z)
```

De la misma forma, puedo calcular

$$
Z_a=n^{\frac{1}{2}}(\bar{X}-\mu) \overset{d}{\rightarrow} N(0,\sigma^2)
$$

Recuerde que para la distribución exponencial, $\sigma=\beta$.

```{r}
Za=sqrt(n)*(media_X-0.5)
hist(Za,prob=TRUE,ylim=c(0,1.2))
Z2 <- seq(min(Za), max(Za), length = 40)
lines(Z2, dnorm(Z2, mean = 0, sd = 0.5), col = 2, lwd = 2)
mean(Za)
var(Za)
```

## Comportamiento de $\bar{X}^{-1}$

```{r}
inv_media_X <- 1/media_X
head(cbind(media_X,inv_media_X))
hist(inv_media_X)
mean(media_X)
var(media_X)
```

Usando el resultado con el Método Delta (diapositiva 11 de la clase 8).

$$ \sqrt{n}\bigg[\dfrac{1}{\overline{X}_n}-\dfrac 1\mu\bigg]\xrightarrow{d}N\left(0,\dfrac{\sigma ^2}{\mu ^4}\right) $$

```{r}
Za=sqrt(n)*(inv_media_X-(1/0.5))
hist(Za,prob=TRUE,ylim=c(0,0.25))
Z2 <- seq(min(Za), max(Za), length = 40)
lines(Z2, dnorm(Z2, mean = 0, sd = sqrt(0.5^2/0.5^4)), col = 2, lwd = 2)
mean(Za)
var(Za)
```

## Veamos qué pasaría con n grande (n=150).

```{r}
K <- 1000
n <- 150
X <- list()
for(i in 1:K){
  X[[i]] <- rexp(n,2) #X es una lista de las K muestras de tamaño 45.
}
```

```{r}
media_X <- sapply(X,mean)
inv_media_X <- 1/media_X
Za=sqrt(n)*(inv_media_X-(1/0.5))
hist(Za,prob=TRUE,ylim=c(0,0.25))
Z2 <- seq(min(Za), max(Za), length = 40)
lines(Z2, dnorm(Z2, mean = 0, sd = sqrt(0.5^2/0.5^4)), col = 2, lwd = 2)
mean(Za)
var(Za)
```

## Veamos qué pasaría con n grande (n=300).

```{r}
K <- 1000
n <- 300
X <- list()
for(i in 1:K){
  X[[i]] <- rexp(n,2) #X es una lista de las K muestras de tamaño 45.
}
```

```{r}
media_X <- sapply(X,mean)
inv_media_X <- 1/media_X
Za=sqrt(n)*(inv_media_X-(1/0.5))
hist(Za,prob=TRUE,ylim=c(0,0.25))
Z2 <- seq(min(Za), max(Za), length = 40)
lines(Z2, dnorm(Z2, mean = 0, sd = sqrt(0.5^2/0.5^4)), col = 2, lwd = 2)
mean(Za)
var(Za)
```

# Comportamiento del EMV de la desviación estándar de una población normal

Suponga que $X_1,...,X_n \sim N(0,2)$.

```{r}
K <- 1000
n <- 30
X <- list()
for(i in 1:K){
  X[[i]] <- rnorm(n=n,mean=0,sd=sqrt(2)) 
}
```

Considere el EMV de $\sigma$:

$$\hat{\sigma} = \left[\frac{\sum\limits_{i=1}^n X_{j}^2}{n}\right]^{1/2}.$$

```{r}
sd_MV <- function(x){
  n <- length(x)
  sd_MV <- sqrt(sum(x^2)/n)
  return(sd_MV)
}

sd_MV_X <- sapply(X,sd_MV)
hist(sd_MV_X)
mean(sd_MV_X)
var(sd_MV_X)
```

Sabemos que para muestras grandes, la distirbución de $\hat{\sigma}$ converge a una distirbución normal con media $\sigma=\sqrt{2} \approx 1.41$ y variancia $1/[I(\sigma)]=\left(\frac{2n}{ \sigma^2}\right)^{-1}=\left( \frac{2 \cdot 30}{2} \right)^{-1} =1/30\approx 0.0334$.

Finalmente, podemos presentar el resultado usando la otra expresión:

$$\left[\frac{2n}{\sigma^2} \right]^{1/2}(\hat{\sigma}_n - \sigma) \stackrel{d}{\longrightarrow} N(0,1)$$

```{r}
Za=sqrt(2*n/2)*(sd_MV_X-sqrt(2))
hist(Za,prob=TRUE,ylim=c(0,0.5))
Z2 <- seq(min(Za), max(Za), length = 40)
lines(Z2, dnorm(Z2, mean = 0, sd = 1), col = 2, lwd = 2)
mean(Za)
var(Za)
```

## Visualización variando $n$

```{r}
K <- 1000
N <- c(10,20,30,40,50,60,70,80,90,100)
sd_MV_estimador <- list()
sd_MV_X <- list()
for(n in 1:length(N)){
  for(i in 1:K){
    x <- rnorm(n=N[n],mean=10,sd=sqrt(2)) 
    sd_MV_X[i] <- sd_MV(x)
  }
  sd_MV_X <- unlist(sd_MV_X)
  
  Za = sqrt(2*N[n]/2)*(sd_MV_X-sqrt(2))
    sd_MV_estimador[[n]]= data.frame(Za,n=N[n])
}

resultados = rlist::list.rbind(sd_MV_estimador)

library(ggplot2)
library(viridis)


p2 <- ggplot(data=resultados, aes(x=Za, color=as.factor(n))) +
    geom_density(adjust=1.5) +
    theme_classic()+ scale_color_viridis(discrete = TRUE, option = "D")

p2
```
