---
title: "lab05a: Bootstrap"
subtitle: "[Curso: Teoría Estadística](https://shuwei325.github.io/teo-estad)"
author: 
  name: "Shu Wei Chou Chen"
  affiliation: "Escuela de Estadística (UCR)"
format: 
  html:
    theme: 
      light: [flatly]
      dark: [darkly]
lang: es
editor: visual
toc: true
toc-depth: 3
toc-location: left
toc-title: "Contenido"
toc-expand: 1
number-sections: true
---

Este documento ilustra el uso de Bootstrap.

Se tienen datos de sobrevivencia de 16 ratones luego de una cirugía de prueba: 9 ratones en el grupo control y 7 ratones en el grupo de tratamiento.

| Grupo       | Tiempo de sovrevivencia(días) | Media |
|-------------|:-----------------------------:|------:|
| Tratamiento |    94,197,16,38,99,141,23     | 86.86 |
| Control     | 52,104,146,10,51,30,40,27,46  | 56.22 |

¿Podemos decir que el tratamiento es efectivo?

En estadística, resolvemos esa pregunta estimando $\bar{X}- \bar{Y} = 30.63$. El problema es cómo calcular la variabilidad, ¿podemos suponer lo mismo de siempre?

# Datos

```{r}
X<-c(94,197,16,38,99,141,23)
Y<-c(52,104,146,10,51,30,40,27,46)
```

# Estimación de $\bar{X}$.

## Estimación por intervalo del tiempo promedio de sobrevivencia del tratamiento.

```{r}
(estimacion<-mean(X))
sd(X)
n<-length(X)
```

Asumiendo normalidad de la población, tenemos que el intervalo de confianza de 95% es dado por:

```{r}
estimacion+c(-1,1)*qt(p=0.975,df=(n-1))*sd(X)/sqrt(n)
```

## IC estándar de Bootstrap

```{r}
B <- 1000
Tboot_b <- NULL
for(b in 1:B) {
  xb <- sample(X, size = n, replace = TRUE)
  Tboot_b[b] <- mean(xb)
}
Tboot_b[1:10]

hist(Tboot_b)
```

### Sesgo del bootstrap

```{r}
(media_bootstrap <- mean(Tboot_b))
estimacion
(sesgo_bootstrap <- media_bootstrap-estimacion)
```

### Intervalos de confianza de 95%

```{r}
(cuantil_z <- qnorm(1 - 0.05 / 2))
(sdboot <- sd(Tboot_b))
estimacion + c(-1,1)*cuantil_z * sdboot
```

### IC bootstrap t

```{r}
B <- 1000
Tboot_b <- NULL
Tboot_bm <- NULL
sdboot_b <- NULL
for (b in 1:B) {
  xb <- sample(X, size = n, replace = TRUE)
  Tboot_b[b] <- mean(xb)
  for (m in 1:B) {
    xbm <- sample(xb, size = n, replace = TRUE)
    Tboot_bm[m] <- mean(xbm)
  }
  sdboot_b[b] <- sd(Tboot_bm)
}
z_star <- (Tboot_b - estimacion) / sdboot_b

hist(z_star)
summary(z_star)
```

```{r}
cuantil_t_empirico <- quantile(z_star, c(0.05/2, 1-0.05/2))
estimacion +cuantil_t_empirico* sdboot
```

### IC percentil de bootstrap

```{r}
B <- 1000
Tboot_b <- NULL
for(b in 1:B) {
  xb <- sample(X, size = n, replace = TRUE)
  Tboot_b[b] <- mean(xb)
}
hist(Tboot_b)
quantile(Tboot_b,0.05 / 2)
quantile(Tboot_b, 1 - 0.05 / 2)
```

### Con el paquete `boots` de R.

```{r}
library(boot) 
mean_fun=function(datos,indice){ 
  m=mean(datos[indice]) 
  v=var(datos[indice]) 
  c(m,v)
}

X.boot<-boot(X,mean_fun,R=1000) 
(results<-boot.ci(X.boot,type=c("basic","stud","perc")))
```

# Estimación de $\bar{X}$ - $\bar{Y}$.

## Ilustración a mano

```{r}
(estimacion<-mean(X)-mean(Y))
n<-length(X)
m<-length(Y)
B <- 1000
Tboot_b <- NULL
for(b in 1:B) {
  xb <- sample(X, size = n, replace = TRUE)
  yb <- sample(Y, size = m, replace = TRUE)
  Tboot_b[b] <- mean(xb)-mean(yb)
}
Tboot_b[1:10]
```

```{r}
hist(Tboot_b)
(cuantil_z <- qnorm(1 - 0.05 / 2))
(sdboot <- sd(Tboot_b))
estimacion + c(-1,1)*cuantil_z * sdboot
```

## Con el paquete `simpleboot`

```{r}
library(simpleboot)

bootstrap_diff <- two.boot(X, Y, mean, R = 1000, student = TRUE, M = 1000)
(bootstrap_diff_res<-boot.ci(bootstrap_diff,type=c("basic","stud","perc")))
```
